臺灣高等法院臺中分院民事判決　96年度重上字第102號
上　訴　人
即被上訴人　乙○○
訴訟代理人　李東炫律師
複代理人　　丙○○
被上訴人
即上訴人　　甲○○
訴訟代理人　陳鴻謀律師
複代理人　　陳育仁律師
上列當事人間請求損害賠償事件，上訴人對於民國96年6月20日
臺灣臺中地方法院95年度訴字第3224號第一審判決提起上訴，本
院於96年11月21日言詞辯論終結，判決如下：
    主  文
原判決關於駁回上訴人乙○○後開第二項之訴部分，及該部分假
執行之聲請，並訴訟費用之裁判廢棄。
被上訴人應再給付上訴人新台幣玖拾萬元，及自民國95年12月12
日起，至清償日止，按週年利率百分之五計算之利息。
上訴人乙○○其餘上訴及上訴人甲○○之上訴均駁回。
第一、二審訴訟費用（不含上訴人甲○○上訴部分），由上訴人
乙○○負擔三分之一，餘由上訴人甲○○負擔。上訴人甲○○上
訴訴訟費用由上訴人甲○○自行負擔。
本判決第二項，於上訴人乙○○以新台幣拾萬元為上訴人甲○
○預供擔保後得假執行，但上訴人甲○○如於假執行程序實施前
以新台幣玖拾萬元為上訴人乙○○預供擔保，得免為假執行。
上訴人乙○○其餘假執行之聲請駁回。
    事實及理由
一、上訴人乙○○於原審起訴主張：伊於民國（下同）95年4月
    19日與上訴人甲○○訂立不動產買賣契約（以下簡稱訟爭契
    約書），買受系爭坐落臺中市○○區○○段955地號權利範
    圍全部、同段912地號權利範圍229/1000之土地，及其上建
    號140地號、門牌號碼臺中市北屯區橫坑巷57之20號建物（
    以下簡稱系爭不動產）。上訴人甲○○嗣並書立委託書一紙
    ，委託原審被告丁○○（經原審判決駁回上訴人乙○○之請
    求，未據聲明不服）代為辦理系爭不動產出售事宜。上訴人
    甲○○於訂約時，一再向伊表示：系爭不動產為臺中市合法
    之高級溫泉別墅住宅，且為取信於伊，更與原審被告丁○○
    於訟爭契約書末尾，以手寫方式增列第12條第7項「溫泉外
    部管線六個月內賣方負責完成」之約款，上訴人甲○○、原
    審被告丁○○並親自簽名於其旁。伊於訂約後，已交付簽約
    款新台幣（以下同）180萬元、用印款60萬元及完稅款60萬
    元，共計300萬元。然上訴人甲○○並未完成溫泉出口之鑽
    探，且就外部溫泉管線完全未予施工，系爭不動產內部當然
    無法取得溫泉使用，迄今亦無法提出溫泉設施可依契約約定
    於95年10月19日如期完工之確切保證，經伊先後於95年9月6
    日及同年10月20日委請律師發函催告，上訴人甲○○猶置之
    不理，為此依契約第10條第2項約定，以本件起訴狀繕本之
    送達，作為解除訟爭契約之意思表示，另依同項契約約款、
    民法第259條第2款及第249條第3款規定，請求上訴人甲○○
    將已受領之價金300萬元，附加自受領時起之利息後償還上
    訴人乙○○，並賠償同額之懲罰性違約金，求為判命上訴人
    甲○○給付600萬元，及自起訴狀繕本送達翌日起加計法定
    遲延利息之判決。原審判決令上訴人甲○○應如數返還所受
    領之價金300萬元及給付10萬元之違約金暨自95年12月12日
    起加計法定遲延利息，而駁回上訴人乙○○其餘之訴。兩造
    各就其敗訴部分提起上訴，上訴人乙○○上訴聲明：(一)原判
    決不利於上訴人部分廢棄；(二)上開廢棄部分，被上訴人應再
    給付上訴人新台幣290萬元及自起訴狀繕本送達之日起至清
    償日止，按週年利率5%計算之利息；(三)願供擔保，請准宣告
    假執行。就對造上訴之答辯聲明：上訴駁回。
二、上訴人甲○○則以：兩造訂定訟爭契約書時，系爭不動產即
    未施設溫泉外部管線，此為上訴人乙○○所明知，伊依該契
    約第9條第2款約定，應交付之標的物，以締約時之現狀為準
    ，是以上訴人甲○○對於系爭不動產未施設溫泉外部管線一
    事，並不負物之瑕疵擔保責任。又訟爭契約書第12條第7項
    約定：「溫泉外部管線6個月內賣方負責完成」，僅指上訴
    人甲○○同意於與上訴人乙○○訂約後6個月內，將早已施
    作之預設管線接至系爭不動產所指定之處，並不包括溫泉出
    水口之鑽探等工程。然上訴人乙○○對於溫泉預設管線之銜
    接方式，究係沿用原來之設計，或係另行指定應銜接之處，
    幾經上訴人甲○○詢問，均未擇定，致上訴人甲○○無法施
    工，是以系爭不動產迄未完成溫泉外部管線工程之施作，並
    不可歸責於上訴人甲○○。另上訴人甲○○與上訴人乙○○
    於95年4月19日簽訂訟爭契約1個月後，即於同年5月25日將
    系爭不動產所有權移轉登記予上訴人乙○○，上訴人乙○○
    迄未交付尾款予上訴人甲○○，亦不指定溫泉管線應銜接之
    位置，上訴人甲○○因認上訴人乙○○並無意履行訟爭契約
    ，為免上訴人乙○○無力給付尾款，上訴人甲○○爰依民法
    第265條規定，主張不安抗辯權，於上訴人乙○○給付尾款
    前，拒絕施作溫泉外部管線及點交系爭不動產予上訴人乙○
    ○等語置辯，上訴聲明：(一)原判決不利於上訴人部分廢棄；
    (二)上開廢棄部分，被上訴人在第一審之訴及假執行之聲請駁
    回；就對造上訴之答辯聲明：(一)上訴駁回；(二)如受不利判決
    ，願供擔保，請准免於假執行之宣告。
三、以下事實為兩造所不爭執，核與上訴人乙○○提出之不動產
    買賣契約書影本1份相符，堪信為真實：
  (一)兩造於95年4月19日訂立不動產買賣契約，由上訴人乙○○
    以1820萬元向上訴人甲○○購買系爭不動產。
  (二)訟爭契約書第12條第7款係以手寫方式約定：溫泉外部管線6
    個月內賣方負責完成，該條約定旁有上訴人甲○○、原審被
    告、丁○○之簽名。
  (三)上訴人甲○○迄今未依訟爭契約書第12條第7款約款，將溫
    泉外部管線完成。
  (四)上訴人乙○○就系爭不動產之買賣已經給付上訴人甲○○之
    款項為簽約款180萬元，用印款60萬元及完稅款60萬元，合
    計300萬元，至於尾款1520萬元，上訴人乙○○尚未給付。
四、上訴人乙○○另主張：上訴人甲○○未依訟爭契約書第12條
    第7項約定，於與上訴人乙○○訂約後6個月內，完成溫泉外
    部管線，且經上訴人乙○○於95年9月6日及同年10月20日委
    請律師發函催告，該上訴人甲○○猶置之不理，依訟爭契約
    第10條第2項約定，上訴人乙○○自得解除上開契約，而請
    求對造上訴人甲○○將已受領之價金300萬元，附加自受領
    時起之利息後償還上訴人乙○○，並賠償同額之懲罰性違約
    金等語，為上訴人甲○○所否認，並以前揭情詞置辯，是本
    件應審究者，厥為：
  (一)訟爭契約書第12條第7項所約定：賣方應於訂約後6個月內完
    成溫泉外部管線，其意義為何？
  (二)上訴人乙○○以上訴人甲○○未履行上開約定義務為由，解
    除訟爭契約，有無理由？若有，上訴人乙○○請求該上訴人
    甲○○返還已受領之款項，並給付同額之懲罰性違約金，合
    計600萬元，是否有據？
    茲依序審究如下：
  (一)關於爭點(一)部分：
    首按解釋契約，固須探求當事人立約時之真意，不能拘泥於
    契約之文字，但契約文字業已表示當事人真意，無須別事探
    求者，即不得反捨契約文字而更為曲解，最高法院著有17年
    上字第1118號判例可資參照。查大坑地區因有溫泉，並有為
    數不少以此為業者，為眾所皆知。上訴人乙○○主張：訟爭
    契約書第12條第7項既約定：「溫泉外部管線六個月內賣方
    負責完成」，在「外部管線」4字之前加上「溫泉」2字，則
    依該約款之文義解釋，身為系爭不動產出賣人之上訴人甲○
    ○，應在與上訴人乙○○締約後6個月內，施作足以連接一
    定水量溫泉之外部管線，始屬履行契約所定義務等語，為上
    訴人甲○○所否認，並以：伊依上述約款，僅負有於訂約後
    6個月內，將早已施作之預設管線，連接至系爭不動產由上
    訴人乙○○所指定處所之義務，並不包含溫泉出水口之鑽探
    等語。由前引訟爭契約書第12條第7項約款之文字，僅記載
    賣方應於一定期限內完成溫泉外部管線，並無隻字片語提及
    賣方必須同時負責將該管線連通至溫泉出水口一節觀之，上
    訴人乙○○所稱上訴人甲○○依該項約款所負義務，除將溫
    泉外部管線施作完成外，尚須使該管線足以提供一定水量之
    溫泉等語，顯已逾該項約定之文義。且上訴人乙○○聲請訊
    問之證人杜維纖於原審96年5月22日到庭時結證稱：伊係從
    事地政士工作，兩造訂定訟爭契約書時伊曾在場，訟爭契約
    書最後一頁手寫部分第7點「溫泉外部管線6個月內賣方負責
    完成」之文字，係伊依照兩造之陳述所寫的，當時伊並未聽
    聞兩造說明「溫泉外部管線」究係何意義，僅在兩造商議妥
    當之後，依據他們的意思寫下上述文字等語，亦不足以證明
    上訴人乙○○主張上述契約約款係表示上訴人甲○○在訟爭
    契約書訂定後6個月內，必須完成溫泉外部管線，並將該連
    管線與溫泉出水口相連結，俾能提供一定水量之溫泉等情，
    對照上述說明，係屬真實，則揆諸前揭判例意旨，解釋訟爭
    契約書之上述約定，自應依該約款文義已明白揭示之當事人
    意思為準，亦即上訴人甲○○依該項約款，僅須於與上訴人
    乙○○訂定訟爭契約書後6個月內，將溫泉外部管線連接至
    系爭不動產由上訴人乙○○指定之處所，是以上訴人甲○○
    針對上開約款所作前述解釋，符合該約款之文義，堪以採信
    ；至於上訴人乙○○前開主張，即非可採。
  (二)關於爭點(二)部分：
  1.上訴人甲○○早於95年4月19日即與上訴人乙○○訂定訟爭
    契約，惟迄至本件訴訟於96年5月22日為止，猶未依該契約
    第12條第7項約款，施作溫泉外部管線，業如前述。上訴人
    甲○○雖抗辯：
    (1)伊曾詢問上訴人乙○○，溫泉外部管線施作之方式，應沿
      用系爭不動產原來之設計，或另由上訴人乙○○指定管線
      應銜接之處所，然上訴人乙○○遲不決定，致伊無法施工
      ，故伊對於無法完成溫泉外部管線工程一事，並無可歸責
      之事由；
    (2)伊在與上訴人乙○○訂定訟爭契約1個月後之95年5月25日
      ，即已將系爭不動產所有權移轉登記予上訴人乙○○，惟
      上訴人乙○○迄未交付尾款予伊，伊為免上訴人乙○○無
      力給付尾款，始依民法第265條規定，主張不安抗辯權，
      於上訴人乙○○給付尾款前，拒絕點交及施作溫泉外部管
      線；
    (3)伊與上訴人乙○○訂定訟爭契約時，上訴人乙○○即已知
      悉系爭不動產未施設溫泉外部管線，另依該契約第9條第2
      款約定，伊依該契約應交付上訴人乙○○之標的物，以締
      約時之現狀為準，是以上訴人乙○○對於系爭不動產未施
      設溫泉外部管線一事，並不負物之瑕疵擔保責任等語。
    惟查：
    (1)上訴人乙○○否認有何拒絕配合上訴人甲○○施作溫泉外
      部管線之情事，觀諸上訴人甲○○已自承其對於無法施作
      溫泉外部管線，係因上訴人乙○○不願配合之此項抗辯，
      並無直接證據可提出（參見原審96年5月22日言詞辯論筆
      錄第4頁），是該上訴人甲○○所辯上情已難遽採；再參
      以上訴人乙○○曾於95年9月6日及同年10月20日委請本件
      上訴人乙○○訴訟代理人寄發信函予上訴人甲○○，催告
      該上訴人甲○○完成溫泉外部管線，上訴人甲○○亦自承
      已收受該2份信函（參見原審96年3月7日言詞辯論筆錄第2
      頁）一事，顯見上訴人乙○○非但無上訴人甲○○所指不
      願配合指定溫泉外部管線施作處所之情事，反而迭經催告
      上訴人甲○○應履行依訟爭契約前述約定履行完成溫泉外
      部管線之義務，由此益見上訴人甲○○上述抗辯，並非實
      在。
    (2)次按民法第265條所定不安之抗辯權，以他方之財產於訂
      約後顯形減少，致有難為對待給付之虞為要件。若訂約時
      他方之財產已難為對待給付，雖訂約時一方不知其情事，
      亦不得援用該條之抗辯權（參見最高法院66年臺上字第28
      89號判例意旨）。上訴人甲○○對於上訴人乙○○在訂定
      訟爭契約後，有何財產明顯減少，致可能無法依約給付尾
      款之情事，未提出任何證據以實其說，其遽予提出不安抗
      辯，拒絕自己之依訟爭契約應負之給付義務，已與行使不
      安抗辯權之要件有違；況且，依民法第265條規定及前揭
      判例意旨可知，應先為給付之契約一方當事人，得本於前
      引不安抗辯權之規定拒絕提供之給付，應與他方當事人依
      約須提供之給付，立於對待給付地位，惟依訟爭契約約定
      ，上訴人乙○○在上訴人甲○○將系爭不動產所有權移轉
      登記完畢及點交予上訴人乙○○之同時，負有給付尾款15
      20萬元之義務，至於在訂約後6個月內完成溫泉外部管線
      ，則係上訴人甲○○在將系爭不動產過戶及點交予上訴人
      乙○○以外，另行承諾應對上訴人乙○○提供之給付，且
      該項完成溫泉外部管線之義務與上訴人乙○○給付尾款之
      義務，並無對待給付之關係，準此，上訴人甲○○以上訴
      人乙○○有無力給付尾款之虞為由，拒絕依訟爭契約約定
      施作溫泉外部管線，要非可採。至於上訴人乙○○聲請訊
      問證人即安泰商業銀行豐原分行放款部門職員陳正義，欲
      證明上開銀行已於95年6月初核准貸放1700萬元予上訴人
      乙○○，故上訴人乙○○並非無力依訟爭契約約定支付尾
      款一事，因上訴人乙○○有無資力給付訟爭契約尾款，與
      上訴人甲○○應否依該契約完成溫泉外部管線，二者間並
      無關聯，是該證人自無訊問之必要，附此敘明。
    (3)訟爭契約書第12條第7項關於上訴人甲○○應於締約後6個
      月內完成溫泉外部管線之約款，係該上訴人甲○○與上訴
      人乙○○在95年4月19日簽訂該契約後，於同年月26日合
      意增訂之契約條文，是上訴人甲○○依訟爭契約之約定，
      應交付上訴人乙○○之系爭不動產，除具備該契約第9條
      第2款所定內容外，尚包括必須施作完成之溫泉外部管線
      ，是上訴人甲○○既未依上述約款，於約後6個月內履行
      該項義務，即已違背契約約定，復經上訴人乙○○限期催
      告仍未履行，上訴人乙○○自得依據訟爭契約及民法上之
      相關規定，對於未依約履行義務之上訴人甲○○主張權利
      ，是上訴人甲○○所辯：系爭不動產於伊與上訴人乙○○
      訂定訟爭契約時既無溫泉外部管線，伊對於系爭不動產迄
      今猶未施設溫泉外部管線一事，無庸對上訴人乙○○負責
      云云，亦無足取。
    (4)上訴人甲○○上訴本院，雖再抗辯伊隨時得以接管，並有
      一戶已經接管云云，惟縱為屬實，此亦已在對造後合法解
      除契約之後，自不得為上訴人甲○○有利之認定。
五、
  (一)查賣方如不履行契約所定各項義務時，即為賣方違約，買方
    得限期催告履行，逾期仍不履行即予解除契約，賣方應將所
    收價款全部退還，訟爭契約書第10條第2項前段及中段定有
    明文；又契約解除時，當事人雙方回復原狀之義務，除法律
    另有規定或契約另有訂定外，依左列之規定：二、受領之給
    付為金錢者，應附加自受領時起之利息償還之，另為民法第
    259條第2款所明定。承前所述，上訴人甲○○未依訟爭契約
    書第12條第7款約款，於與上訴人乙○○訂約後6個月內，將
    溫泉外部管線完成，且其提出關於因不可歸責於己之事由而
    無法履行該項義務，或其根本無庸為該項給付等前開抗辯，
    均非可採。上訴人乙○○亦陸續於95年9月6日及同年10月20
    日委發函催告，先促請上訴人甲○○應儘速完成溫泉外部管
    線，繼再催告應於95年10月底履行該項契約約定義務，然上
    訴人甲○○屆期猶未履行，則上訴人乙○○以本件起訴狀繕
    本之送達，作為解除本件契約之意思表示，依據前引契約約
    款，自無不合。契約既經解除，上訴人乙○○另本於上述訟
    爭契約書約款及前引民法條文規定，請求上訴人甲○○應將
    所收受之價款，即簽約款180萬元、用印款60萬元及完稅款
    60萬元，合計300萬元，附加自起訴狀繕本送達翌日（即95
    年12月12日）起至清償日止，按法定利率即週年利率5%計算
    之利息，自屬有據，應予准許。
  (二)按約定之違約金額過高者，法院得減至相當之數額，民法第
    252條規定甚明。至於是否相當，即須依一般客觀事實，社
    會經濟狀況及當事人所受損害情形，以為斟酌之標準。且約
    定之違約金過高者，除出於債務人之自由意思，已任意給付
    ，可認為債務人自願依約履行，不容其請求返還外，法院仍
    得依前開規定，核減至相當之數額，最高法院著有79年臺上
    字第1915號判例足供參考。而約定之違約金額過高者，法院
    得減至相當之數額，為民法第二百五十二條所明定，此規定
    乃係賦與法院得依兩造所提出之事證資料，斟酌社會經濟狀
    況並平衡兩造利益而為妥適裁量、判斷之權限，非謂法院須
    依職權蒐集、調查有關當事人約定之違約金額是否有過高之
    事實，而因此排除債務人就違約金過高之利己事實，依辯論
    主義所應負之主張及舉證責任。況違約金之約定，為當事人
    契約自由、私法自治原則之體現，雙方於訂約時，既已盱衡
    自己履約之意願、經濟能力、對方違約時自己所受損害之程
    度等主、客觀因素，本諸自由意識及平等地位自主決定，除
    非債務人主張並舉證約定之違約金額過高而顯失公平，法院
    得基於法律之規定，審酌該約定金額是否確有過高情事及應
    予如何核減至相當數額，以實現社會正義外，當事人均應同
    受該違約金約定之拘束，法院亦應予以尊重，始符契約約定
    之本旨（最高法院93年度台上字第909號判決要旨參照）。
    上訴人乙○○另依訟爭契約第10條第2項後段，即賣方如不
    履行契約所定各項義務，經買方限期催告仍不履行，由買方
    解除契約時，賣方應賠償與已收價款相同金額之懲罰性違約
    金之約定，請求上訴人甲○○賠償與其向上訴人乙○○收受
    之款項同額之違約金300萬元乙節，查本件係因上訴人甲○
    ○於訂約後六個月內完成溫泉外部管線之約定，經上訴人乙
    ○○限期催告復未履行，致遭其解除契約，則上訴人乙○○
    請求上訴人甲○○給付違約金，委無不合，惟其數額方面，
    查本件買賣價額為1820萬元，而上訴人乙○○於簽約後，已
    經給付簽約款180萬元、用印款60萬元及完稅款60萬元，合
    計300萬元，尾款1520萬元尚未給付，已如前述；上訴人乙
    ○○雖主張：伊為履行給付尾款之義務，已於95年5月間向
    安泰商業銀行豐原分行申請貸款，並經該銀行於同年6月間
    核准撥貸1700萬元，然經原審向安泰商業銀行豐原分行查詢
    結果，該銀行並無於95年5、6月間核貸予上訴人乙○○之情
    事，有安泰商業銀行豐原分行96年5月15日（96）安豐字第
    560號函1份附卷可稽，足見上訴人乙○○並無因支付訟爭契
    約之尾款而向金融機構貸得款項，致須負擔清償貸款本息義
    務之情事，則其因上訴人甲○○未完成溫泉外部管線而解除
    訟爭契約，至多僅受有已交付該上訴人甲○○之300萬元，
    在該上訴人甲○○返還之前，無法自行運用該筆資金而生之
    損失，故所受損害情節尚非鉅大；況上訴人乙○○自承上訴
    人甲○○已依訟爭契約約定，將系爭不動產所有權移轉登記
    予上訴人乙○○之子女名下（見原審96年3月7日言詞辯論筆
    錄第2頁），是該上訴人甲○○並非全然未履行其依訟爭契
    約應負之義務，則其雖未依約定期限將溫泉外部管線完成，
    然其違約情形尚難認為重大等情狀，認上訴人乙○○請求上
    訴人甲○○賠償違約金300萬元，實屬過高，應依前揭規定
    及判例旨趣，核減為100萬元為適當。又上訴人甲○○對上
    訴人乙○○所負賠償上述100萬元違約金之債務，並未定有
    期限，依據民法第229條第2項：「給付無確定期限者，債務
    人於債權人得請求給付時，經其催告而未為給付，自受催告
    時起，負遲延責任。其經債權人起訴而送達訴狀，或依督促
    程序送達支付命令，或為其他相類之行為者，與催告有同一
    之效力」規定，該上訴人甲○○就此項債務，於上訴人乙○
    ○本件起訴狀繕本送達該上訴人甲○○之翌日（即95年12月
    12日）起，始陷於給付遲延，則上訴人乙○○請求上訴人甲
    ○○就該10萬元之違約金，應另給付自起訴狀繕本送達翌日
    起至清償日止，按週年利率5%計算之法定遲延利息，亦屬有
    據，應併准許；至於上訴人乙○○超過上開範圍之違約金及
    利息請求，即屬無據，不應准許。
六、綜上，上訴人甲○○既未依其與上訴人乙○○訂定之訟爭契
    約書第12條7項約定，於締約後6個月內完成溫泉外部管線之
    施作，且經上訴人乙○○催告仍置之不理，從而，則上訴人
    乙○○本於訟爭契約書第10條第2項約定及民法第259條第2
    款規定，請求上訴人甲○○返還已向上訴人乙○○收受之款
    項合計300萬元及懲罰性違約金100萬元，及自起訴狀繕本送
    達該上訴人甲○○翌日即95年12月12日起至清償日止，按週
    年利率5%計算之利息部分，為有理由，應予准許；原審僅命
    上訴人甲○○300萬元及懲罰性違約金10萬元，而駁為上訴
    人乙○○敗訴之判決，於法尚有未洽，自屬不能維持。其上
    訴論旨指摘原判決不當，求為廢棄改判，非無理由，就應准
    許範圍內爰判決如主文所示。至於超過而不能准許範圍，原
    審所為上訴人乙○○敗訴之判決，核無不合，其上訴論旨指
    摘原判決不當，聲明求為廢棄改判，非有理由，其假執行之
    聲請失所附麗，應併予駁回。至於原審所為上訴人甲○○敗
    訴之判決，核無不合，上訴論旨指摘原判決不當，聲明求為
    廢棄改判，非有理由，應予駁回。本判決上訴人乙○○勝訴
    部分，就上訴人乙○○於本院勝訴部分，兩造均陳明願供擔
    保，聲請宣告或免為假執行，經核均無不合，爰分別酌定相
    當之擔保金額准許之。
七、本件事證已臻明確，兩造其餘攻擊、防禦方法，經核均於判
    決結果無影響，爰不分別斟酌論述，附此敘明。
據上論結，本件上訴為一部有理由，一部無理由，依民事訴訟法
第四百五十條、第四百四十九條第一項、第七十九條、第四百六
十三條、第三百九十條第二項、第三百九十二條，判決如主文。
中　　華　　民　　國　　96　　年　　12　　月　　5 　　日
                  民事第五庭    審判長法　官　林陳松
                                      法　官  古金男
                                      法　官  鄭金龍
以上正本係照原本作成。
兩造均得上訴。
如對本判決上訴，須於收受判決送達後二十日內向本院提出上訴
書狀，其未表明上訴理由者，應於提出上訴後二十日內向本院提
出上訴理由書（須按他造人數附具繕本）。
上訴時應提出委任律師為訴訟代理人之委任狀。具有民事訴訟法
第四百六十六條之一第一項但書或第二項之情形為訴訟代理人者
，另應附具律師及格證書及釋明委任人與受任人有該條項所定關
係之釋明文書影本。
　　　　　　　　　　　　　　　　　　　書記官　陳振海
中　　華　　民　　國　　96　　年　　12　　月　　7 　　日
                                                      Ｃ
